【裁判字號】    90,判,2378
【裁判日期】    901213
【裁判案由】    新型專利異議
【裁判全文】
最  高  行  政  法  院  判  決                    九十年度判字第二三七八號
    原      告  鴻海精密工業股份有限公司
    代  表  人  甲○○
    被      告  經濟部智慧財產局
    代  表  人  陳明邦
右當事人間因新型專利異議事件，原告不服行政院中華民國八十八年十一月十日台八
十八訴字第四一四九九號再訴願決定，提起行政訴訟。本院判決如左：
    主  文
原告之訴駁回。
訴訟費用由原告負擔。
    事  實
緣本件關係人荷蘭商．連接器系統科技公司於八十三年十月五日以其「用於具有單片
積體框之記憶卡的連接器裝置」向被告申請發明專利，經被告編為第0000000
0號審查、再審查，不予專利。該公司乃改請新型專利，被告重編為第000000
00號審查，准予專利。公告期間，原告以本案有違專利法第九十七條、修正前專利
法第九十八條第一項第一款及第二項規定，檢具第00000000號「記憶卡連接
器的退出機構」新型專利案（以下稱引證一）公告及說明書影本、日本實開平六－五
六九九二號公開實用新案（以下稱引證二）公告認證本，對之提起異議。案經被告審
查，為本案異議不成立之審查，發給八十七年十月二十日台專（判）○五○一八字第
一三五一八九號專利異議審定書。原告不服，循序提起一再訴願，遞遭決定駁回，遂
提起本件行政訴訟。茲摘兩造訴辯意旨如次：
原告起訴意旨略謂：一、按修正前專利法第九十八條第一項第一款前段規定「申請前
已見於刊物或已公開使用者」，不得准予新型專利，為新型專利之新穎性要件。同條
第二項規定「新型係運用申請前既有之技術或知識，而為熟習該項技術者所能輕易完
成且未能增進功效時，雖無前項所列情事，仍不得依本法申請取得新型專利」，為新
型專利之進步性要件。二、本案之申請專利範圍第19項不具新穎性與進步性：（一）
本案申請專利範圍第19項係界定一種單片一體成型之金屬框架12，其包括：一橫構件
15：及一對導軌14、16，與橫構件15一體形成，並在一個方向上延伸，導軌14、16以
與板狀積體電路卡同寬之間隔分開，至少一導軌有一推桿安裝裝置一體形成其上。（
二）本案申請專利範圍第19項所界定之金屬框架12之結構特徵已揭露於引證一中，如
引證一之第一圖所示，其頂蓋板20明顯涵蓋了本案金屬框架12之結構特徵，而該頂蓋
板20包括一橫向設置之板本體22及二支臂24，該二支臂24係與板本體22一體形成並向
一個方向延伸，且支臂24以與板狀積體電路卡同寬之間隔分開，該等支臂24上設有突
出之卡塊242及卡槽244等卡合裝置一體形成其上。本案申請專利範圍第19項所界定之
金屬框架12之結構特徵及所達功效與引證一之頂蓋板20之結構特徵及所達功效相同，
是以，本案明顯不具有新型專利之新穎性及進步性要件。（三）綜觀本案之申請專利
範圍，其獨立項計有第1項及第19項，而第19項係選取第1項之一部分（即金屬框架）
單獨界定。惟於異議階段時，本案在引證一、二之舉證下，關係人自知其申請專利範
圍界定過廣，從而對其申請專利範圍進行限縮，此舉足以說明本案所請求申請專利範
圍其結構特徵之實態。然而，關係人於修正時，卻不依事實為據，僅僅針對申請專利
範圍較小之第1 項中所界定之導軌及推桿安裝裝置進行修正，而仍維持第19項之專利
範圍。關係人該種違反常態之修正，足可證明本案之申請專利範圍第19項有違反新型
專利要件之嫌。三、再訴願決定、訴願決定及原處分之認事用法顯有違誤：（一）一
件新型專利權之主張、執行應以其所載之申請專利範圍為準，故一件新型專利申請案
是否合乎新型專利之新穎性及進步性要件，亦當以其申請專利範圍所記載者為據。而
專利審查基準第2-2-5頁及第2-2-17 頁分別對該種新穎性及進步性之審查基本原則亦
規定：「申請專利範圍應就每一請求項目逐項判斷其新穎性，但可不需對每一請求項
目各自逐項作成審定。」「申請專利範圍之請求項有二項以上時，應就每一請求項各
別判斷其進步性。」查原告提出異議時，係針對本案申請專利範圍第1 獨立項及第19
獨立項提出，而原處分卻僅僅針對本案修正後之申請專利範圍較小之第1 項作出審定
，漏而不審該案第19項，原處分不依法定原則，刻意違背專利法之意旨，漏而不審本
案申請專利範圍不當之權項，而一再訴願決定不但不及時對該種錯誤加以糾正，尚逕
依原處分之錯誤審定更進一步以申請專利範圍係由申請人自行界定之理由搪塞，故原
處分、訴願決定及再訴願決定之認事用法顯有違誤。（二）另查本案係提供一種具有
單片積體金屬框12的連接器裝置，其所具容易製造及簡化組合之技術手段及功效，相
較於引證一之二導架10與頂蓋板20不需額外的安裝硬體而僅採用卡塊242 卡入卡槽14
內便可形成一體，引證一實與本案之單片積體金屬框12並無二致。且引證一之該頂蓋
板20與二導架10結合，其具有裝置推桿之作用、功效亦與本案一體成型者並無差異。
故在功效相同下，實無必要如本案將頂蓋板與二導架結合成一體，而若其審查判斷基
礎建立在一般熟習此項技術水平者之立場來衡量，本案申請專利範第19項其將導軌與
金屬框一體成型，亦頂多僅係「製造技術應用設計」而已，並非為「專利設計」之範
疇，因一體成型之技術係為一般製造技術之常識性應用，且為一般熟習此項技術者所
能輕易完成。況且，引證一在其專利說明書第六頁第五行中亦明確闡述總成部分（即
導架與頂蓋板）可一體成型實施，更為業界人士設計時，提供了技術思想及參考價值
。而該導架及頂蓋板一體成型之技術實為一般製造技術之常識性應用，且亦為一般熟
習此項技術水平者所能輕易完成，故引證一於其實施例中並未加贅述（引證一係原告
提出申請），然，原處分、訴願決定及再訴願決定卻以引證一無具體明確之構造而據
以核駁，其審查基礎顯有違專利審查常態，顯有違誤。再者，本案之金屬框架係由一
橫構件及一對導軌一體成型，該對導軌係由橫構件向同一個方向延伸而得，使該金屬
框架亦呈ㄇ字型。而本案該ㄇ型框架相較於引證二之ㄇ型框架，其差別僅在兩者其中
央部位屏蔽面積大小不同，換言之，本案之金屬框架僅是引證二連接器構件之簡單選
用或分離，且亦無預期外之功效上增進，是以，本案金屬框架之結構型態與引證二之
框架完全相同，原處分及一再訴願決定不查而遽以論斷，殊屬違誤。（三）又本案之
推桿與導軌間以突出物、凹物相配合，使推桿可配合於任一導軌之構造，該等結構特
徵於其申請專利範圍第19項中並未界定。而其申請專利範圍第1 項中所界定之該種結
構特徵則明顯揭露於引證一中，如引證一之推桿具有突出物可與導架之滑槽嵌設定住
，足見本案之技術手段係業界所慣用之習知技術，並非新穎首創。復自引證二第6 圖
中亦可看出其推桿18分別位於連接器70的不同兩側，換言之，該推桿18可任意裝設於
連接器之不同側邊，而本案所為者僅係以「至少一導軌具有在其上形成之推桿安裝置
」之簡單變化選用，純係熟習該項技術者所能輕易完成且未有預期外功效之增進。是
以，原處分、訴願決定及再訴願決定未予詳審而遽以論結，實屬違誤。四、綜上所陳
，原處分及一再訴願決定認事用法，顯有未合，請求判決撤銷再訴願決定、訴願決定
及原處分等語。
被告答辯意旨略謂：按申請專利範圍係由申請人自行主張，而相關當事人亦相對可提
出異議、舉發，被告則本公正客觀立場，就系爭要點、證據資料審定。查引證一明確
顯示，其導架、頂蓋板係各自形成特定結構形狀之個別構件，其中雖有提及一體成型
之實施方式，但並無具體明確之構造可供比較；而本案金屬框為具有特定結構形狀，
實無從由引證一導架、頂蓋板所可單純組合者，故原告以一體成型即含糊比較，自屬
籠統亦難稱客觀。又引證二明顯地係由兩個ㄇ型組合件合成者，且與其它構件形成特
定組合關係，與本案比較，組合空間型態完全不同，非僅是屏蔽面積大小，或是連接
器構件選用或分離等之差異，是原告之比較顯有失客觀。另引證一第1 圖並未顯示推
桿具有突出物可與導架之滑槽嵌設定位，且其說明書中也僅指出，推桿係設置於導架
之滑座中滑動；而引證二之第6 圖雖於兩側設有推桿，但其金屬框係由兩個組成，只
要其中一個反向擺置即可形成如第6圖所示者，故將第6圖與同屬引證二之第3 圖比較
，即可明顯判別；至上述之推桿理由，原告均未於異議階段提出，屬未經關係人答辯
及被告審查之新理由，特予指明。綜上所述，原處分並無違誤等語。
    理  由
按稱新型者，謂對物品之形狀、構造或裝置之創作或改良，為專利法第九十七條所規
定。又公告中之新型，任何人認有違反專利法第九十七條至第九十九條規定而向專利
專責機關提起異議者，依同法第一百零二條第一項規定，除應備具異議書外，並應附
具證明文件；從而有無違反專利法規定之情事，依法應由異議人附具證據供查。本件
關係人荷蘭商．連接器系統科技公司於八十三年十月五日以其「用於具有單片積體框
之記憶卡的連接器裝置」向被告申請發明專利，經被告編為第00000000號審
查、再審查，不予專利。該公司乃改請新型專利，被告重編為第00000000號
審查，准予專利。公告期間，原告以本案有違專利法第九十七條、修正前專利法第九
十八條第一項第一款及第二項規定，檢具第00000000號「記憶卡連接器的退
出機構」新型專利案公告及說明書影本、日本實開平六－五六九九二號公開實用新案
公告認證本，對之提起異議。案經被告審查，為本案異議不成立之審查，發給八十七
年十月二十日台專（判）○五○一八字第一三五一八九號專利異議審定書。原告不服
，循序提起本件行政訴訟，主張如事實欄所載。經查：（一）、本件被告以引證一包
括二部分，一為總成部分，由二導架、一頂蓋板及一連接器本體組成，三者方可一體
成形；另一為退出裝置，由推桿、搖桿及頂出板組成，推桿設於導架一側滑座中，其
一端與搖桿一端連接，可繞一支點旋轉，搖桿另端有卡孔與頂出板卡合，頂出板具一
突出卡片與電子卡接觸。引證二主要由單片成形之框架構成主體部分，其上具一對固
定裝置、退卡裝置，包含嵌合於框體側之操作桿、槓桿，以槓桿另端繞一支點運動，
以退出電子卡。引證一雖設有連接器本體、推桿、搖桿、頂出板，然導架及頂蓋板係
分開再予組裝者，雖亦稱總成部分可一體成形，但並未揭示明確具體構造以資比較，
自難認具有相同於本案單片成形之金屬框構造；引證二之連接器雖屬單片成形，然其
連接器係由二ㄇ字形組件合成，基本結構形態與本案金屬框不同；且引證一、二均未
揭示本案推桿與導軌間以突出物、凹口相配合，使推桿可配合於任一導軌之構造，本
案非引證一、二構件所能簡單加以組合而成，非屬相同之構造組合及技術運用，本案
使連接器裝置之製造容易，組合簡化且更富彈性，其增進功效，無違專利法第九十七
條、修正前專利法第九十八條第一項第一款及第二項規定，乃為本案異議不成立之審
定。（二）、原告主張本案申請專利範圍第十九項未經修正，其將導軌與金屬框一體
成形僅係製造技術應用設計，非為專利設計；引證一已揭露導架及頂蓋板一體成形之
實施，引證二與本案亦僅在於ㄇ字形框架數目之不同，未具增進之功效。本案推桿與
導軌利用突出物凹口相嵌卡，係習知之技術，如引證一第一圖已揭示推桿設一突出物
嵌設於導架之滑槽而定位，引證二第六圖亦顯示推桿可任意裝設於連接器不同側邊。
本案申請專利範圍第一項為引證一、二之簡易組合，不具進步性等語。惟引證一主導
架及頂蓋板係由個別之構件加以組合而成，導架、頂蓋板均各形成特定之結構形狀，
引證一主說明書雖提及總成部分可一體成形實施，然無具體明確之構造可資比較，而
本案單片成形之金屬框具有特定之結構形狀，且非屬引證一之導架及頂蓋板可單純連
結，引證一與本案之整體基本構造組成形態並不相同。引證二之連接器係由二ㄇ字形
組件合成，此二ㄇ字形組件與其它構件亦具有特定之組合形狀關係，與本案之金屬框
屬不同之基本空間組合形態，而非單純之數量關係，本案使連接器體積減小，組裝成
本降低，相關附件更能彈性運用，具有增進之功效。又原告所主張引證一之二導架與
頂蓋板僅採用卡塊卡入槽內便可形成一體，與本案之單片積體金屬框並無二致，且引
證一之說明書闡述總成部分可一體成形實施；本案之推桿設有突出物，可與導軌上之
凹口相合，以達成推桿設置於導軌上之特徵，已揭露於引證一；本案之推桿雖可安裝
於連接器任何一側，然實際執行時，只安裝於一側，未具增進之功效等語。但引證一
主二導架與頂蓋板雖僅採用卡塊卡入卡槽內便可形成一體，然本案一體成形之金屬框
架其結構強度較引證一主卡合結構為佳，引證一之說明書雖提及總成部分可一體成形
實施，然無具體明確之構造可資比較，本案單片成形之金屬框具有特定之結構形狀，
非屬引證一導架、頂蓋板及連接器本體可單純連結構成，引證一與本案之整體基本構
造組成形態並不相同；引證一僅揭示推桿係置於導架之滑座中滑動，並未揭示本案之
推桿設有突出物（鍵形物 (26)(28)(62)(64)），可與導軌上之凹口（孔隙 (18a)(20
a)(19a)(25a)）相配合以達成推桿設置於導軌上之結構特徵；本案實際執行時，其推
桿雖只安裝於一側，然其可依實際需要而安裝於連接器裝置之左側或右側，較引證一
更能靈活運用，難謂本案不具進步性。（三）、綜上所述，引證資料尚不足以證明本
案違反專利法第九十七條、修正前專利法第九十八條第一項第一款及第二項規定。矧
且本件事證業據訴願機關經濟部於一再訴願程序中，曾先後送請工業技術研究院機械
工業研究所，基於其專業知能提供審查意見，均認本案符合新型專利要件，原處分並
無違誤在案，有該研究所八十八年三月十二日（八八）工研機審字第○二八七號函及
八十八年七月二十三日（八八）工研機審字第○八五五號函所附意見書附於訴願卷可
稽。按其所提供意見，客觀公正，自堪採憑。原告所訴各節核屬其主觀之見，尚非可
採。是被告為本件異議不成立之審定，核無違誤，一再訴願決定遞予維持，俱無不合
。原告仍執前詞爭訟，其訴為無理由，應予駁回。
據上論結，本件原告之訴為無理由，爰依行政訴訟法施行法第二條、行政訴訟法第九
十八條第三項前段，判決如主文。
中    華    民    國      九十      年     十二       月     十三       日
                    最 高 行 政 法 院  第 四 庭
                                審 判 長 法  官      葉  振  權
                                         法  官      黃  璽  君
                                         法  官      吳  錦  龍
                                         法  官      劉  鑫  楨
                                         法  官      吳  明  鴻
右  正  本  證  明  與  原  本  無  異
                                         法院書記官  陳  盛  信
中    華    民    國      九十      年      十二      月      十三      日


司法院資訊處製作；財團法人民間司法改革基金會備份。
